臺灣新北地方法院民事判決
111年度訴字第2021號
原      告  侯月女  

被      告  陳維駿  
            鄭智謙  

            林宇澤  
上列當事人間請求返還不當得利事件，本院於民國111年11月11
日言詞辯論終結，判決如下：
    主      文
原告之訴駁回。
訴訟費用由原告負擔。
    事實及理由
壹、程序方面：
    被告陳維駿經合法通知，未於言詞辯論期日到場，核無民事
    訴訟法第386條所列各款情形，爰依原告之聲請，由其一造
    辯論而為判決。
貳、實體方面：
一、原告主張：被告為共同向原告詐取款項，先由被告鄭智謙於
    民國109年4月21日向原告佯稱得代為出售原告所有之靜恩墓
    園火化土葬個人座10位、福田妙國骨灰座4位（以下合稱系
    爭塔位）云云，經原告將系爭塔位憑證交予被告鄭智謙保管
    ，再由被告陳維駿、林宇澤陸續向原告佯稱已覓得買家，並
    經買家給付定金新臺幣（下同）250萬元，然因系爭塔位無
    法辦理過戶，如未由原告、被告陳維駿、林宇澤再各出資60
    萬元，以總價180萬元購買北海福座納骨塔寶相個人型骨灰
    位（下稱北海福座塔位）後轉賣給買家，原告即須獨自賠償
    買家定金250萬元云云，致原告誤信為真，而於109年5月22
    日、109年5月25日，陸續交付被告陳維駿、林宇澤各41萬元
    、19萬元，共計60萬元（以下合稱系爭款項）。嗣因原告未
    收受被告交付買家購買系爭塔位之款項，始知受騙。被告共
    同向原告詐得系爭款項而受有利益，並致原告受有損害，且
    原告係因受被告詐欺始交付系爭款項，欠缺給付目的，被告
    自無受領系爭款項之法律上原因，而應返還原告上開利益60
    萬元。爰依不當得利之法律關係，提起本件訴訟等語，並聲
    明：被告應連帶給付原告60萬元，及自111年8月9日起至清
    償日止，按週年利率5％計算之利息。
二、被告則以：
  ㈠被告鄭智謙以：被告鄭智謙原本僅係要協助原告出售系爭塔
    位，後來沒有賣出，即將系爭塔位憑證交還原告。被告鄭智
    謙不認識被告陳維駿、林宇澤，且未介紹被告陳維駿、林宇
    澤予原告，並無參與原告及被告陳維駿、林宇澤間之投資約
    定，亦未朋分系爭款項，原告請求被告鄭智謙返還上開利益
    60萬元，自無理由等語，資為抗辯，並聲明：原告之訴駁回
    。
　㈡被告林宇澤以：被告林宇澤並不認識被告鄭智謙，並未受託
    代售系爭塔位。被告林宇澤未曾以上開不實話術要求原告給
    付系爭款項，當時係因被告陳維駿表示原告要購買北海福座
    塔位投資，後來被告林宇澤收受系爭款項後，已為原告購買
    北海福座塔位4位。原告既係為購買塔位投資，而交付系爭
    款項，並未欠缺給付目的，被告林宇澤並非無法律上原因收
    受系爭款項，是原告請求被告林宇澤返還上開利益60萬元，
    自無理由等語，資為抗辯，並聲明：原告之訴駁回。　
  ㈢被告陳維駿未於言詞辯論期日到場，亦未提出書狀作任何聲
    明或陳述。
三、本院之判斷：
  ㈠按無法律上之原因而受利益，致他人受損害者，應返還其利
    益。雖有法律上之原因，而其後已不存在者，亦同，民法第
    179條定有明文。又不當得利依其類型可區分為「給付型之
    不當得利」與「非給付型不當得利」，前者係基於受損人之
    給付而發生之不當得利，後者乃由於給付以外之行為（受損
    人、受益人、第三人之行為）或法律規定或事件所成立之不
    當得利。基於給付而受利益之給付型不當得利，所謂「無法
    律上之原因」，係指受益人之得利欠缺「財貨變動之基礎權
    利及法律關係」之給付目的而言，依舉證責任分配原則，應
    由主張該不當得利返還請求權存在之人即原告，舉證證明其
    給付欠缺給付目的（最高法院100年度台上字第899號、107
    年度台上字第440號判決意旨參照）。復按如給付係為一定
    目的而對他人之財產有所增益，此種給付目的通常係基於當
    事人間之合意，在客觀上即為給付行為之原因。是當事人間
    之給付若本於其等間之合意而為之，即難謂其給付為無法律
    上之原因（最高法院98年度台上字第1913號判決意旨參照）
    。　　
　㈡查原告主張被告鄭智謙曾於109年4月21日向原告表示得代為
    出售系爭塔位，經原告將系爭塔位憑證交予被告鄭智謙保管
    ，及原告曾於109年5月22日、109年5月25日，陸續交付被告
    陳維駿、林宇澤共計60萬元等事實，業據提出系爭塔位使用
    權狀、憑證代為保管同意書及收據2紙等件為證（見本院卷
    第57至75頁、第79至85頁、第95至99頁），且為被告鄭智謙
    、林宇澤所不爭執，而被告陳維駿已於相當時期受合法之通
    知，於言詞辯論期日不到場，亦未提出書狀爭執，本院審酌
    上開證據，堪信原告此部分主張為真實。　
　㈢至原告雖主張被告係共同詐欺原告，故被告鄭智謙亦與被告
    陳維駿、林宇澤共同受有系爭款項之利益，然為被告鄭智謙
    所否認。查被告鄭智謙並未介紹被告陳維駿、林宇澤予原告
    ，亦未曾夥同被告陳維駿、林宇澤與原告共同見面，且原告
    原委託被告鄭智謙保管之系爭塔位憑證，亦經原告向被告鄭
    智謙取回乙節，為原告所不爭執（見本院卷第110頁）；參
    諸被告林宇澤於審理時陳稱：伊不認識被告鄭智謙，當時是
    被告陳維駿跟伊說原告要購買塔位投資等語（見本院卷第11
    0頁），而被告陳維駿亦於臺灣新北地方檢察署111年度偵字
    第4404號案件（下稱另案）偵查中陳稱：伊不認識被告鄭智
    謙，當時伊是透過逐戶拜訪，獲知原告要買靈骨塔，再跟被
    告林宇澤叫貨等語（見另案偵卷第49頁）；稽之原告前以其
    遭被告共同以上開方式詐取系爭款項為由，對被告提出刑事
    詐欺告訴，亦經新北地檢另案為不起訴處分，並經臺灣高等
    檢察署駁回再議而確定乙節，有另案不起訴處分書及臺灣高
    等檢察署處分書在卷可佐（見本院卷第15至21頁），並經本
    院依職權調取另案案件卷證查核無誤，審酌原告既係將系爭
    款項分別交付被告陳維駿、林宇澤，而非交付被告鄭智謙，
    且未證明被告陳維駿、林宇澤有將系爭款項轉交被告鄭智謙
    等節，則原告就其主張被告鄭智謙有受領系爭款項之利益乙
    節，既未舉證以實其說，自難憑採，是原告請求被告鄭智謙
    返還不當得利60萬元，洵非有據。
　㈣末原告雖主張其因遭被告陳維駿、林宇澤詐欺，始給付被告
    陳維駿、林宇澤系爭款項，是原告就系爭款項欠缺給付目的
    ，被告陳維駿、林宇澤應負返還不當得利之責等詞，然為被
    告林宇澤所否認，揆諸前揭裁判意旨，自應由原告負舉證責
    任。然查原告於審理時陳稱：被告陳維駿、林宇澤以上開不
    實話術對伊詐騙時，僅有伊及被告陳維駿、林宇澤在場，斯
    時並未就此簽訂相關書面資料，亦未錄音、錄影存證，但有
    被告陳維駿、林宇澤收受系爭款項之收據等語（見本院卷第
    109頁）；佐以上開收據上除載有略如因辦理塔位使用而向
    原告收受款項等內容外，並未記載原告所指被告曾告以上開
    不實話術之內容，此有上開收據2紙在卷可憑（見本院卷第9
    5頁、第99頁）；參以原告前對被告提出刑事詐欺告訴後，
    亦經新北地檢另案為不起訴處分確定乙節，業據前述，則原
    告就其因遭被告陳維駿、林宇澤詐欺，始交付系爭款項乙節
    ，既未舉證以實其說，尚難逕採為實。又原告交付被告陳維
    駿、林宇澤系爭款項後，確曾取得北海福座塔位使用權4位
    乙節，有北海福座塔位使用權狀在卷可佐（見本院卷第87至
    93頁），且為原告所不爭執；參以原告所有上開北海福座塔
    位使用權4位係由訴外人豐源物業管理顧問有限公司於109年
    6月8日過戶轉讓予原告，而依北海福座納骨塔現行價目表（
    111年4月1日版），上開北海福座塔位使用權公告價每位為2
    3萬元乙情，有福座開發股份有限公司111年6月7日AM00-000
    000000號函在卷可佐（見另案調偵卷第56頁），是被告林宇
    澤抗辯原告係為投資北海福座塔位，而交付系爭款項，尚非
    無憑。是以，原告給付系爭款項既係基於其與被告陳維駿、
    林宇澤間之合意，並無欠缺給付目的之情事，原告據此請求
    被告陳維駿、林宇澤應返還不當得利60萬元，自非可採。
四、綜上所述，原告依不當得利之法律關係，請求被告連帶給付
    60萬元，及自111年8月9日起至清償日止，按週年利率5％計
    算之利息，為無理由，應予駁回。
五、本件事證已臻明確，兩造其餘攻擊防禦方法及所提之證據，
    核與判決結果無影響，毋庸再予逐一論述，附此敘明。
六、訴訟費用負擔之依據：民事訴訟法第78條。
中　　華　　民　　國　 111　　年　　11　　月　　30　　日
                  民事第七庭    法　官　李宇銘

以上正本係照原本作成。
如對本判決上訴，須於判決送達後20日之不變期間內，向本院提
出上訴狀。如委任律師提起上訴者，應一併繳納上訴審裁判費。
中　　華　　民　　國　　111 　年　　12　　月　　2 　　日
　　　　　　　　　　　　        書記官  李律廷